臺灣臺中地方法院民事判決　　　　　　 94年度重訴字第114號
原　　　告　甲　○
被　　　告　乙○○
兼右一人
訴訴代理人　丙○○
被　　　告　丁○○
右　一　人
訴訟代理人　戊○○
上列當事人間請求分割共有物事件，本院於民國94年9月19日言
詞辯論終結，判決如下：
    主  文
兩造共有坐落台中縣大肚鄉○○段七四六地號、地目建、面積四
三五‧四平方公尺土地准予分割，其中如附圖丙案所示Ｃ部分面
積一０八‧八五平方公尺分歸原告所有；Ｂ部分面積二一七‧七
平方公尺分歸被告乙○○、丙○○依應有部分各二分之一比例保
持共有；Ａ部分面積一０八‧八五平方公尺分歸被告丁○○所有
。
訴訟費用由被告乙○○、丙○○、丁○○各分擔四分之一，餘由
原告負擔。
    事實及理由
一、原告起訴主張：坐落台中縣大肚鄉○○段746地號，地目建
    ，面積435.4平方公尺土地（下稱系爭土地）為兩造所共有
    ，應有部分各4分之1，而共有人間無法達成協議分割，復未
    訂立不分割契約，又無不能分割之情事，爰依法請求准為共
    有物分割。又系爭土地上分別有被告三人所有之台中縣大肚
    鄉○○段442、443、444、445建號建物（門牌號碼為台中縣
    大肚鄉○○村○○路○段632、634、636號），及原告之女兒
    張儀君所有另一未辦保存登記建物（門牌號碼為同段638 號
    ），是應依如附圖所示丙案分割，由兩造就系爭土地上建物
    西側臨馬路部分，以各建物店面現有寬度之現狀，依應有部
    分各4分之1面積向後延伸均分，以符合公平。另原告否認兩
    造於民國68年間有簽立土地使用權協議書，該協議書並非原
    告本人所簽名，且縱有分管協議，亦不拘束本件系爭土地之
    分割，若依被告提出如附圖乙案之分割方案，將造成原告分
    得之土地呈不規則狀，而被告提出以差價補償原告方式，原
    告亦不同意。並聲明：如主文第一項所示。
二、被告三人則以：均同意分割，且被告乙○○、丙○○願維持
    共有；又因共有土地建築房屋非經共有人全體同意不得為之
    ，亦即須有土地使用權同意書，始得申請建築執照，而本件
    被告乙○○、丙○○及丁○○乃委請代書撰擬土地使用權協
    議書，於68年5月24日，經全體共有人蓋章後，據以向建築
    主管機關申請建築執照，該協議書簽名部分雖未由本人親自
    填寫，然既蓋有原告本人印章，依法即生效力，自不容原告
    以記憶不清為由否認之；又被告丁○○、乙○○及丙○○於
    系爭土地上興建之建物（即門牌號碼台中縣大肚鄉○○路○
    段632、634、636號），係經全體共有人同意興建之合法建
    物，且被告等居住該處所已逾20年，自應採如附圖乙案所示
    分割方案分割，以保留建物為優先考量，又採附圖乙案分割
    ，造成原告取得之土地呈不規則狀，被告願依民法第824條
    第3項規定，就原告土地之差價給予金錢補償等語資為抗辯
    。並聲明：兩造共有系爭土地如附圖乙案所示Ａ部分面積10
    8.85平方公尺分歸被告丁○○所有；Ｂ部分面積217.7平方
    公尺分歸被告乙○○、丙○○依應有部分各2分之1分比例共
    有；Ｄ部分面積108.85平方公尺分歸原告所有。
三、法院之判斷：
  (一)按各共有人，得隨時請求分割共有物。但因物之使用目的不
    能分割或契約訂有不分割之期限者，不在此限。又共有物之
    分割，依共有人協議之方法行之。分割之方法，不能協議決
    定者，法院得因任何共有人之聲請，以原物分配於各共有人，
    民法第823條第1項、第824條第1項、第2項第1款分別定有明
    文。經查，本件原告主張系爭土地為兩造共有，應有部分各
    4分之1，系爭土地並無不能分割之情形，兩造亦無不分割之
    特約，且就分割方法未能達成協議之事實，為被告所不爭執
    ，並據原告提出土地登記謄本、地籍圖謄本為證，自堪信為
    真實，則原告依共有物分割請求權，訴請裁判分割系爭土地
    ，揆諸前揭說明，自無不合。
  (二)次按法院裁判分割共有物，須斟酌各共有人之利害關係、使
    用情形、共有物之性質及價值、經濟效用、符合公平經濟原
    則，其分割方法始得謂為適當，最高法院91年度台上第805
    號判決意旨可資參照。經查：
    1.系爭土地編定為住宅區用地，西側臨台中縣大肚鄉○○路
      ，東側為巷道可供出入，其中如本院94年4月28日勘驗筆
      錄附圖所示：(1)該土地北側門牌號碼台中縣大肚鄉○○村
      ○○路○段638號建物為原告女兒張儀君所有，Ａ部分坐落
      在745地號土地上（該土地為台中縣大肚鄉公所所有），
      Ｂ部分為水泥建物（部分一層樓部分、部分二層樓），坐
      落系爭746地號土地上；(2)Ｃ部分鐵皮屋為被告乙○○所
      有，坐落在745地號土地上（該土地為台中縣大肚鄉公所
      所有），Ｄ部分鐵皮屋為被告乙○○所有，Ｅ部分為三層
      樓水泥磚造，為乙○○所有；(3)Ｆ部分為三層樓水泥磚造
      ，為被告丙○○所有，Ｇ部分為二層鐵皮屋，屬丙○○所
      有（以上Ｃ、Ｄ、Ｅ、Ｆ、Ｇ均為被告丙○○開設藥局及
      鐵皮屋堆放貨物之用）；(4)Ｈ部分為三層樓水泥磚造，為
      被告丁○○所有，Ｉ部分為一層樓鐵皮屋，屬被告丁○○
      所有，（以上Ｈ、Ｉ目前出租予第三人東信電信股份有限
      公司），Ｊ部分為空地（以上Ｂ、Ｄ至Ｉ均坐落在系爭74
      6地號土地上）等情，業經兩造陳述在卷，並有原告提出
      之建物登記謄本、房屋稅籍資料在卷可稽，復有政揚不動
      產鑑定有限公司所檢附之鑑定研究報告書及照片在卷可佐
      ，亦經本院會同台中縣清水地政事所地政人員至現場勘驗
      屬實，製有勘驗筆錄在卷可憑。
    2.又按分割共有物係以消滅共有關係為目的，故法院於裁判
      分割共有土地時，除因該土地內部分土地之使用目的不能
      分割（如共同使用之道路）或部分共有人明示仍願維持共
      有關係等情形外，應將土地分配與各共有人單獨所有，不
      得創設新的共有關係，最高法院91年度台上字第1795號判
      決意旨可資參照。查本件被告乙○○、丙○○表示分割後
      願繼續保持共有，依上開說明，自應依兩造之意願，於分
      割後分別按原應有部分之比例繼續保持共有關係。
    3.再按分管契約，係共有人就共有物之使用、收益或管理方
      法所訂定之契約，而共有人請求分割共有物，應解為有終
      止分管契約之意思。是系爭土地之分管契約，已因被上訴
      人提起本件分割共有物訴訟，而當然終止。且分管契約與
      協議分割契約不同，前者以共有關係繼續存在為前提，後
      者以消滅共有關係為目的，故裁判上分割共有土地時，並
      非必須完全依分管契約以為分割，而應斟酌土地之經濟上
      價值，並求各共有人分得土地之價值相當，利於使用，最
      高法院85年度台上字第53號判決可資參照。本件被告三人
      雖主張兩造於68年5月24日已簽訂土地使用權協議書，並
      由兩造各自於其使用之土地上蓋屋，自應依建物現況採附
      圖乙案分割較公平等語。惟查，依被告提出之上開協議書
      內容僅載明：「具立協議書人丁○○、丙○○、乙○○、
      甲○茲為所共有土地大肚鄉○○段244-3號（重測後為746
      地號），經各共有人同意協議嗣後如有一方申請建築或改
      修房屋時，全部按照各人現有使用土地面積、位置申請各
      無異議，並應無條件將申請建照所需文件土地使用權同意
      書提供對方，不得任意刁難、拖延等情，以上經各方同意
      簽蓋後各執一份為據」，可知該協議僅係就系爭土地建築
      或修改事宜而為之協議，對於應如何分割之具體內容，均
      未於該協議書中說明，依上說明，姑不論該協議書內容之
      真實性，縱其屬共有人間就系爭土地使用之分管約定，然
      原告既已訴請分割系爭土地，應解為該分管契約當然終止
      ，兩造自不受該協議書之拘束。
    4.另按共有物若依分管現狀分割，顯失公平或不合經濟利益
      者，法院並不受該分管契約之拘束，最高法院87年度台上
      字第444號判決可資參照。被告三人雖主張依上開協議書
      之約定，應採如附圖所示乙案分割，惟依該分割方案分割
      ，原告分得之Ｃ部分呈不規則狀，而坐落該Ｃ部分土地上
      之建物有部分占用台中縣大肚鄉公所所有745地號土地，
      並經台中縣大肚鄉公所表示應騰空返還等情，有該公所94
      年1月21日肚鄉財字第940001072號函附卷可稽，且原告於
      本院審理中業已表示就將來分割取得之土地將重新建屋，
      若僅考慮被告三人既有坐落系爭土地上建物之現況避免遭
      拆除，致原告分得之土地呈不規則狀，縱以金錢補償之，
      對原告亦顯失公平，是被告三人主張如附圖所示乙案之分
      割方法顯不可採。另採附圖所示甲案或丙案之分割方式，
      兩造各自取得之土地均較完整，惟其中附圖所示甲案係以
      系爭土地西側面臨馬路（即台中縣大肚鄉○○路）部分，
      依兩造應有部分比例「四等份平分寬度」向東側延伸分割
      ，而附圖所示丙案係以兩造各自既有建物坐落系爭土地之
      西側所面臨馬路之店面「現有寬度」，向東延伸分割，相
      較之下，採附圖丙案分割方式，對兩造各自既有坐落系爭
      土地上建物遭拆除之範圍，顯然較附圖甲案拆除之範圍為
      小，而原告亦同意依附圖丙案分割；又依附圖丙案之分割
      方法，兩造分得之土地亦均無袋地之情形。是本院參酌兩
      造提出之分割方案、系爭土地使用現況、相鄰情形、土地
      使用之經濟利益及全體共有人利益考量等情，認兩造之應
      有部分既均為4分之1，為達分割後土地之真正有效利用及
      維持其完整性，且對系爭土地上建物拆除之損害較小，自
      應採取附圖丙案所示之分割方法，由原告取得其中Ｃ部分
      ，被告乙○○、丙○○取得其中Ｂ部分，被告丁○○取得
      其中Ａ部分，最為公平適當。
    5.又系爭土地依附圖丙案所示分割方案為分割後，兩造取得
      土地面積均與其等應有部分相同，且均直接面臨通路，衡
      諸前開客觀情狀，兩造取得之各土地間應無差價存在，則
      兩造就其分得部分，無庸命為金錢補償，附此敘明。
  (三)綜上所述，原告請求分割系爭共有土地，應依如附圖丙案所
    示之方法分割，始為洽當，爰判決如主文第一項所示。
四、末按分割共有物事件，本質上並無訟爭性，兩造本可互換地
    位，由任一共有人起訴請求分割，均無不可；本件原告之請
    求雖有理由，但如由被告負擔全部費用，顯有失公平，是本
    院酌量兩造之情形，認訴訟費用宜由各當事人依原應有部分
    比例分擔，併此敘明。
五、據上論結：本件原告之訴為有理由，依民事訴訟法第78條、
    第80條之1，判決如主文。
中　　華　　民　　國　　94　　年　　10　　月　　6 　　日
                  民事第三庭    法　官　卓進仕
以上正本係照原本作成。
如對本判決上訴，須於判決送達後20日內向本院提出上訴狀（須
附繕本）。
中　　華　　民　　國　　94　　年　　10　　月　　6 　　日
                                書記官
